【裁判字號】    94,交聲,383
【裁判日期】    950123
【裁判案由】    聲明異議
【裁判全文】
臺灣臺南地方法院交通事件裁定         94年度交聲字第383號
原處分機關  交通部公路總局嘉義區監理所臺南監理站
異  議  人  甲○○
即受處分人
上列受處分人因違反道路交通管理處罰條例案件，對於交通部公
路總局嘉義區監理所臺南監理站民國94年8 月10日所為之裁決處
分（處分案號：嘉監南字第裁74-B00000000號）聲明異議，本院
裁定如下：
    主  文
原處分撤銷。
甲○○汽車駕駛人，轉彎前未減速慢行，處罰鍰新臺幣陸佰元。
    理  由
一、本件異議意旨略以：
  (一)違規通知單寫明違反第48條第1項第1款規定，但並未附帶有
    違規時之時速照片，且於違規後近10天方舉發，更應附帶照
    片才能令人心服。異議人質疑郵局未將通知單送往異議人即
    受處分人甲○○（下稱異議人）的住處。
  (二)異議人當時開車至民族路與九如路口時是紅燈，異議人係等
    到綠燈時再右轉，速度能有多快？且當時異議人開車在快車
    道，計程車則在機慢車道同時右轉的擦撞，當時和解由保險
    公司負責全額賠償。處理員警是在事發後40分鐘才到達現場
    ，並未見到轉彎時的狀況。而且當時現場簽結案證明時，員
    警並未開具違規通知單讓異議人簽名，當時異議人亦查詢交
    警有無罰單，處理員警說不用你們已和解，並已簽結案證明
    不用罰，違規單如為同日開具，為何沒有本人之簽名等語。
二、按汽車駕駛人轉彎時，在轉彎或變換車道前，未使用方向燈
    或不注意來、往行人或轉彎前未減速慢行者，處200 元以上
    600 元以下【即新臺幣（下同）600 元以上1,800 元以下】
    罰鍰，道路交通管理處罰條例（下稱處罰條例）第48條第 1
    款定有明文。
三、經查：
  (一)本件異議人於民國92年9月16日6時10分許，駕駛車牌號碼A2
    -663號營業遊覽大客車，沿高雄市○○○路北向南方向行駛
    ，於右轉進入九如二路時，因轉彎前未減速慢行，不慎撞及
    停放於禁止臨時停車處所，由邱啟元所駕駛車牌號碼ZA-387
    號營業小客車，經高雄市政府警察局交通大隊員警調查後掣
    單舉發，嗣經原處分機關即交通部公路總局嘉義區監理所臺
    南監理站仍依據處罰條例第48條第1 款規定，裁處異議人罰
    鍰1,800元等事實，有高雄市政府警察局高市警交字第B0000
    0000號舉發違反道路交通管理事件通知單、原處分機關嘉監
    南字第裁74-B00000000號違反道路交通管理事件裁決書、高
    雄市政府警察局交通警察大隊95年1月9日高市警交五字第09
    50000437號函附異議人與邱啟元之交通事故談話紀錄表、道
    路交通事故現場圖、道路交通事故調查報告表(一)(二)及現場照
    片11幀等附卷可稽。
  (二)異議人雖以前詞為辯，然證人即本件違規舉發之員警李百峰
    於本院調查時到庭結稱：「（為何認定異議人有舉發單所載
    違規事由？）當時因為異議人是營業大客車且右轉彎，對方
    車輛是在交岔路口10公尺內臨時停車，營業大客車車身12.2
    公尺，車寬2.4公尺，碰撞造成大客車5.3公尺的車身擦痕，
    事故發生後停車位置離營業小客車有5.7 公尺，依據現場所
    示，當時營業大客車是跨越快慢車道而轉彎的，所以認定大
    客車並未減速‧‧‧」等語明確（參本院94年12月27日訊問
    筆錄）。再參諸本件交通事故之現場圖及現場蒐證照片所示
    ，事後發生後，異議人所駕駛之車輛係停放於九如一路西向
    快、慢車道上，佔慢車道約為1.6或至1.7公尺寬（慢車道路
    寬4.8 公尺，其右前、後車輪距邊線約3.2公尺及3.1公尺，
    計算式：4.8－3.2＝1.6、4.8－3.1＝1.7）、佔快車道約0.
    8或0.7公尺寬【計算式為：2.4 公尺（即營業大客車車寬）
    －1. 6＝0.8、2.4－1.7＝0.7】、異議人所駕駛上開車輛車
    身產生長達5.3 公尺之擦痕。另異議人於事故發生後，於證
    人李百峰員警製作談話紀錄時，亦供承所駕車輛之右側車身
    及後車輪與車號ZA-387號營業自小客車之右後葉子板及保險
    桿發生擦撞等語，及邱啟元所稱彼時其所駕駛ZA-387號營業
    自小客車係於該交岔路口西北角處等停客人上車等語。足見
    異議人係於轉彎前未減速慢行之狀態下，貿然轉彎，致與處
    於靜止狀態之ZA-387號營業小客車發生摩擦甚明，繼認異議
    人所稱，事故發生當時，該營業小客車亦同時右轉云云，自
    無可採。
  (三)肇事駕駛人駕車肇事後，是否與被害人達成和解，乃係其肇
    事後對於民事損害賠償及所涉刑事告訴乃論之過失傷害罪等
    相關事宜之處置問題，不能因此而解免該駕駛人所犯交通違
    規之行政秩序罰責。故異議人所辯事故發生後，係由保險公
    司負責全額賠償，且於現場簽結案證明時，員警並未開具違
    規通知單，異議人亦查詢有無罰單，經處理員警告知已簽結
    案等情，顯係異議人之誤解，非據為免罰之事由。
  (四)惟按處理違反道路交通管理事件，有關文書送達之程序，依
    行政程序法之規定；為違反道路交通管理事件統一裁罰基準
    及處理細則（下稱裁處細則）第5 條所規定。而送達，於應
    受送達人之住居所、事務所或營業所為之；於應送達處所不
    獲會晤應受送達人時，得將文書付與有辨別事理能力之同居
    人、受僱人或應送達處所之接收郵件人員。應受送達人或其
    同居人、受僱人、接收郵件人員無正當理由拒絕收領文書時
    ，得將文書留置於應送達處所，以為送達；又送達不能依前
    二條規定為之者，得將文書寄存送達地之地方自治或警察機
    關，並作送達通知書兩份，一份黏貼於應受送達人住居所、
    事務所、營業所或其就業處所門首，另一份交由鄰居為送達
    者，得將文書寄存於送達地之郵政機關。寄存機關自收受寄
    存文書之日起，應保存3個月；亦為行政程序法第72條第1項
    前段、第73條第1項、第3項及第74條所明文。查上開舉發違
    反道路交通管理事件通知單，經舉發機關即高雄市政府警察
    局交通大隊掣單舉發後，依據異議人駕駛執照上所登記之地
    址「臺南市○○路342巷8之4號3樓」予以郵寄送達異議人，
    因無人收受且招領逾期，遭郵政機關予以退回，舉發單位乃
    於92年9月26日寄存於臺南37支局並保存3個月，已完成寄存
    送達程序等情，固有高雄市政府警察局94年9月2日高市警交
    字第0940060230號函及所附之舉發違反道路交通事件通知單
    送達證書在卷可憑。然查，異議人前雖於83年12月10日起至
    90 年11月6日止，設籍於「臺南市○○路342巷8號之4」，
    惟自90年11月7日起至93年11月22日止，即遷籍至「高雄縣
    湖內鄉○○村○○路○段301巷62弄15號」一情，有臺南市南
    區戶政事務所94年9月19日南南戶股三字第09400065260號函
    所附戶籍謄本及遷徙紀錄資料查詢結果在卷可參，故舉發機
    關對「臺南市○○路342巷8之4號3樓」該非合法送達處所所
    為之寄存送達，所為送達程序，於法尚有違誤。
  (五)依照裁處細則第2條第2項之違反道路交通管理事件統一裁罰
    基準表，以及同細則第41條之規定可知，違反道路交通管理
    事件之裁罰基準，係以當事人接到違規舉發通知書後，「有
    無逾越到案日期繳納罰款及到案與否」，為設定裁決罰鍰數
    額準據之一，故行為人有無於到案日期前繳交罰鍰或到案與
    否，對於行為人究應處以較低額或較高額之罰鍰，本具有相
    當之決定性。另因違反道路交通管理事件之處罰為一行政秩
    序罰，其對於違規之行為人所為之處罰，顯然影響行為人之
    權利義務，性質上為負擔之行政處分，是其應有行政法基本
    原則之要求——即行政行為應遵循公正、公開與民主之程序
    ，確保依法行政原則，以保障人民權益，增進人民對行政之
    信賴（此亦為行政程序法第1 條開宗明義所揭示），故為保
    障違反道路交通管理事件行為人之權益，舉發單位本應於舉
    發通知單上，詳為記載「應到案日期」及「應到案處所」，
    以利行為人得遵期到案繳交罰款，或對其違規之行為有陳述
    、爭執之機會。基此，本件之舉發通知單既難認為業已合法
    送達，則異議人顯然無從根據該舉發通知單上之「應到案日
    期」及「應到案處所」，遵期到案繳交罰款，或對其前述違
    規行為有陳述、爭執之機會，是原處分機關逕以異議人之違
    規事實明確，而對異議人處以法定最高額罰鍰1,800 元，經
    核於法尚有未符，故異議人執此而指摘原裁決處分不當，應
    屬有理。
  (六)綜上所述，原處分既有上述違法情形，故應由本院裁定將原
    處分撤銷。然因異議人於上開時、地，有駕駛前開營業大客
    車轉彎時，在轉彎前未減速慢行之違規事實，既可認定，故
    本院仍應依照處罰條例第48條第1 款規定，並審酌上開違規
    情節之輕重，另為異議人如主文第2 項所示之諭知，以資適
    法。
四、據上論斷，應依道路交通案件處理辦法第20條前段，裁定如
    主文。
中    華    民    國    95    年    1     月    23    日
                    交通法庭  法  官  張維君
以上正本證明與原本無異。
如不服本裁定，應於收受送達後5 日內向本院提出抗告狀。
（應附繕本）
                              書記官  陳志德
中    華    民    國    95    年    1     月    23    日


司法院資訊處製作；財團法人民間司法改革基金會備份。
